【裁判字號】    98,訴,2015
【裁判日期】    981030
【裁判案由】    確認董事委任關係不存在
【裁判全文】
臺灣板橋地方法院民事判決              98年度訴字第2015號
原      告  甲○○
訴訟代理人  郭芳宜律師
被      告  板橋開發企業股份有限公司
法定代理人  乙○○（原名楊信繁.
                        1之3.
上列當事人間請求確認董事委任關係不存在等事件，經本院於民
國98年10月20日言詞辯論終結，判決如下：
    主     文
確認原告與被告間董事之委任關係不存在。
訴訟費用由被告負擔。
    事實及理由
甲、程序方面：
一、按股份有限公司應由董事長對外代表公司，惟公司與董事間
    訴訟，除法律另有規定外，則由監察人或股東會所選任之人
    代表公司為訴訟，公司法第208 條第3 項、第213 條定有明
    文，其立法目的乃恐董事長代表公司對董事起訴，難免有循
    私之舉。若公司已解散行清算程序，公司董事雖不得以董事
    身分執行職務，而應由清算人執行清算事務，但公司之清算
    ，原則上以董事為清算人，除非公司法或章程另有規定或股
    東會另選清算人時，不在此限（公司法第322條第1項）。且
    清算人於執行清算事務範圍內，除另有規定外，其權利義務
    與董事同（公司法第324條）。是董事原則上應為清算人，
    且清算人之權利義務與董事同，則董事以清算人身分對董事
    為訴訟，亦難免有循私之舉。依同一法理，仍不宜由董事以
    清算人身分對董事為訴訟。再查清算中，公司股東會與監察
    人依然存續，對董事之訴訟依法仍應由監察人或股東會所選
    任之人代表公司為之，始為適法（最高法院94年度台上字第
    230號判決意旨參照）。準此，被告公司雖經經濟部於90年5
    月16日經商字第09002100760號函撤銷登記，依據公司法第
    26條之1準用同法第24條之規定，應進行清算程序，然揆之
    前開說明，被告公司雖已進行清算程序，原告形式上仍登記
    為被告公司之董事，本件核屬董事對被告公司提起訴訟，自
    應以被告公司之監察人乙○○為被告之法定代理人應訴。
二、本件被告公司經合法通知，未於言詞辯論期日到場，核無民
    事訴訟法第386條所列各款情形，爰依原告之聲請，由其一
    造辯論而為判決。
乙、實體方面：
一、原告起訴主張：
(一)、原告原擔任被告公司董事，惟其後於88年4 月30日即已向被
    告公司辭職，依公司法第192條第4項及民法第549條第1項規
    定，董事得為一方之辭任，不須公司承諾，為辭任意思表示
    時即生效力。故原告擔任被告公司董事職務，依法已於辭職
    書送達被告時即當然解任，原告已非被告公司董事。
(二)、按確認法律關係之訴，非原告有即受確認判決之法律上利益
    者，不得提起之，民事訴訟法第247 條定有明文。而該條所
    謂即受確認判決之法律上利益，係指因法律關係之存否不明
    確，致原告在私法上之地位有受侵害之危險，而此項危險得
    以對於被告之確認判決除去之者而言（最高法院42年台上字
    第1031號判例要旨參照）。而原告是否為被告公司之董事，
    攸關原告對被告是否有身為董事之權利義務關係。本件原告
    已請辭董事職務，停止擔任被告公司董事乙職，而被告遲未
    辦理董事變更登記，致兩造間之委任關係是否存在陷於不明
    確之危險，且因被告積欠大筆稅款，致法務部行政執行署命
    令原告前去陳述，並告知可能有拘提、管收等不利益，故原
    告請求確認與被告公司間之董事委任關係不存在，自有請求
    確認之法律上利益。
(三)、聲明：確認原告與被告間之董事委任關係不存在。
二、被告公司未於言詞辯論期日到場，亦未提出書狀作何聲明或
    陳述。
三、按確認法律關係之訴，非原告有即受確認判決之法律上利益
    者，不得提起之，民事訴訟法第247 條定有明文。而所謂即
    受確認判決之法律上利益，係指法律關係之存在與否不明明
    確，原告主觀上認其在法律上之地位有不妥之狀態存在，且
    此種不妥狀態，能以確認判決將之除去者而言（最高法院52
    年台上字第1237號判例意旨參照）。準此，原告列名為被告
    公司之董事，將導致其可能遭受公司法第23條第1 項、第16
    1 條之1 第2 項、第172 條之1 第6 項、第209 條第5 項、
    第259 條、第267 條第7 項、第279 條第3 項及第331 條第
    5 項等，基於董事地位（公司負責人）所產生之相關法律責
    任，而此一風險確實得藉由確認委任關係不存在之訴訟加以
    除去。又被告公司雖經主管機關撤銷登記，然既未經解散清
    算終結，其法人格仍然存在，因此原告是否仍為被告公司之
    董事，亦即兩造間關於董事之委任關係是否存在，對於原告
    私法上之地位，亦有不確定而受有侵害之危險，且原告在主
    管機關之登記資料中，既仍列被告公司之董事，則在客觀上
    確有使人誤認其仍係被告公司董事之虞。原告自有因被告公
    司不變更董事姓名登記之行為，致使他人誤認兩造間董事委
    任關係仍存在之可能，並致原告私法上地位受有侵害之危險
    ，且此項不明確亦非不得以確認之訴予以排除，即有受確認
    判決之法律上利益。準此，原告提起本件確認兩造間董事委
    任關係不存在之訴，具有得以除去原告目前仍登記為被告公
    司董事，所引致之法律關係上不安之狀態。從而，原告提起
    確認兩造間董事委任關係不存在之訴，於法有據。
四、次按公司與董事間之關係，除本法另有規定外，依民法關於
    委任之規定；當事人之一方，得隨時終止委任契約，公司法
    第192條第4項及民法第549條第1項分別定有明文，是公司之
    董事與公司間之關係，要屬委任關係無疑，且其委任關係自
    得由當事人之一方隨時終止之。經查，原告主張之上開事實
    ，業據其提出經濟部函覆查閱被告公司變更登記、廢止登記
    函抄件、原告辭職書各1 份為證，核屬相符。被告公司對原
    告主張之事實已於相當時期受合法通知，而未於言詞辯論期
    日到場，亦未提出準備書狀作何聲明、陳述及爭執，依民事
    訴訟法第280條第3項準用同條第1項規定即視同自認，準此
    ，自堪信原告主張其與被告公司間董事之委任關係不存在為
    真實，應可採信。
五、從而，原告以已於88年4月30日與被告終止董事委任關係為
    由，請求確認兩造間董事之委任關係不存在，為有理由，應
    予准許。
六、本件事證已臻明確，原告所為其他主張、陳述、所提證據暨
    證據調查之聲請，經審酌後，均認與本件之結論無礙，且無
    調查之必要，爰不再一一論述及為調查，併此敘明。
七、訴訟費用負擔：民事訴訟法第78條。
中    華    民    國    98    年    10    月    30    日
                  民事第三庭    法  官  邱育佩
以上正本係照原本作成
如對本判決上訴，須於判決送達後20日內向本院提出上訴狀
中    華    民    國    98    年    10    月    30    日
                                書記官  彭麗紅


司法院資訊處製作；財團法人民間司法改革基金會備份。
